臺灣高等法院刑事判決
109年度上訴字第356號
上  訴  人  
即  被  告  王長貴  
 上列上訴人即被告因違反毒品危害防制條例案件，不服臺灣桃
園地方法院107年度審訴字第842號，中華民國108年10月16日第
一審判決（起訴案號：臺灣桃園地方檢察署107年度毒偵字第199
3號），提起上訴，本院判決如下：
    主  文
原判決關於王長貴施用第二級毒品罪部分撤銷。 
王長貴犯施用第二級毒品罪，累犯，處有期徒刑肆月，如易科罰
金，新臺幣壹仟元折算壹日。
其他上訴駁回。
    事  實
一、王長貴明知海洛因、甲基安非他命分屬毒品危害防制條例第
    2條第2項第1款、第2款規定之第一、二級毒品，不得持有、
    施用，竟基於施用第二級毒品甲基安非他命之犯意，於民國
    107年3月18日某時，在桃園市○○區○○○路與○○路口之統一超
    商旁，以將甲基安非他命置於玻璃球內燒烤，再吸食其煙霧
    之方式，施用甲基安非他命1 次。復基於施用第一級毒品海
    洛因之犯意，於同年月20日下午1時許，同在上開地點，以
    將海洛因摻入香菸內點燃後吸用之方式，施用海洛因1 次。
    嗣於同年月20日下午4時許，在上開地點，其因另案遭通緝
    ，為警當場逮捕，其對於上揭未被發覺之犯罪，主動向警方
    供出海洛因1包（毛重0.43公克，驗餘毛重0.4243公克）及
    其所有供施用海洛因所用之包裝袋1個等物而為警方查扣，
    並即承認上揭施用海洛因及甲基安非他命之犯行，進而接受
    本院裁判，警方並採集其尿液送驗結果，呈嗎啡、可待因及
    安非他命、甲基安非他命陽性反應，始因而查獲上情。
二、案經桃園市政府警察局蘆竹分局報請臺灣桃園地方檢察署檢
    察官偵查起訴。
    理  由
壹、程序方面
一、查上訴人即被告王長貴前因施用毒品案件，經原審法院裁定
    送觀察、勒戒後，因認有繼續施用毒品之傾向，再經原審法
    院裁定令入戒治處所施以強制戒治，而於96年1月12日強制
    戒治執行完畢釋放出所，並經臺灣桃園地方檢察署檢察官於
    96年1月17日以96年度戒毒偵字第24號不起訴處分確定。其
    於上開強制戒治執行完畢釋放後之5年內，又因施用毒品案
    件，經原審法院以98年度審訴字第183號判決判處應執行有
    期徒刑8月確定，此有本院被告前案紀錄表在卷可按。是被
    告於涉本案之前，業曾因初犯施用毒品案件，經送前揭觀察
    勒戒、強制戒治，嗣於強制戒治執行完畢釋放後，5年內再
    犯上開施用毒品之罪甚明。而依毒品危害防制條例第20條規
    定，僅限於「初犯」及「5年後再犯」2 種情形，始應先經
    觀察勒戒或強制戒治程序，從而被告前既曾於5年內再犯，
    其於本案所涉施用毒品犯行雖係在初犯經強制戒治執行完畢
    釋放5年以後，亦已不合於「5年後再犯」之規定。檢察官因
    而就本案提起公訴，於法自無不合（最高法院97年度第5 次
    刑事庭會議決議意旨參照），合先敘明。
二、證據能力部分    
  ㈠按被告以外之人於審判外之言詞或書面陳述，除法律有規定
    者外，不得作為證據，刑事訴訟法第159條第1項固定有明文
    ；惟被告以外之人於審判外之陳述，雖不符同法第159條之1
    至第159條之4之規定，而經當事人於審判程序同意作為證據
    ，法院審酌該言詞陳述或書面陳述作成時之情況，認為適當
    者，亦得為證據；當事人、代理人或辯護人於法院調查證據
    時，知有同法第159條第1項不得為證據之情形，而未於言詞
    辯論終結前聲明異議者，視為有前項之同意，此據同法第15
    9條之5規定甚明。經查，本件判決所引用之被告以外之人於
    審判外之陳述，固均屬傳聞證據，惟被告雖知上開證據為傳
    聞證據，但並未爭執其證據能力，且迄至言詞辯論終結前亦
    未再聲明異議（本院卷第71頁）；而公訴檢察官亦對證據能
    力表示無意見（同上開卷頁）。本院審酌上開證據資料製作
    時之情況，尚查無違法不當及證明力明顯過低之瑕疵，亦認
    為以之作為證據應屬適當，爰逕依刑事訴訟法第159條之5規
    定，認前揭證據資料均例外有證據能力。
  ㈡本判決所引用之其餘文書證據及證物，並無證據證明係公務
    員違背法定程序所取得，亦無顯有不可信之情況，且經本院
    於審理期日合法調查，該等證據自得作為本案裁判之資料。
貳、實體方面
一、認定犯罪事實所憑證據及理由    
  ㈠上揭犯罪事實，業據被告於警詢、偵查、原審及本院審理時
    均供認不諱，而其於前開時、地為警採集之尿液檢體（檢體
    編號R107-051），經送臺灣檢驗科技股份有限公司檢驗結果
    ，係呈嗎啡、可待因及安非他命、甲基安非他命陽性反應乙
    情，有該公司濫用藥物檢驗報告、桃園市政府警察局被採尿
    人尿液暨毒品真實姓名與編號對照表附卷為憑（偵查卷第18
    、45頁），又本件扣案之白色粉末1包經送驗結果，確檢出
    含有海洛因成分（毛重0.43公克，驗餘毛重0.4243公克），
    則有臺灣檢驗科技股份有限公司107年4月3日出具之濫用藥
    物檢驗報告在卷可稽（偵查卷第46頁）。
  ㈡綜上所述，足徵確有上開犯罪事實，被告任意性之自白核與
    事實相符，自堪採信。是以本件事證已臻明確，被告犯行應
    堪認定。
二、論罪之說明
  ㈠查海洛因、甲基安非他命分屬毒品危害防制條例第2條第2項
    第1款、第2款所規定之第一、二級毒品，核被告所為，係犯
    毒品危害防制條例第10條第1項之施用第一級毒品罪及同條
    第2項之施用第二級毒品罪。被告持有毒品，復進而施用，
    其持有毒品之低度行為，為施用毒品之高度行為所吸收，均
    不另論罪。
  ㈡被告所犯上揭2罪，犯意各別，行為互殊，應予分別論處。
  ㈢刑之加重：
    依司法院釋字第775號解釋意旨，有關刑法第47條第1項累犯
    加重本刑之規定，尚不生違反憲法一行為不二罰原則之問題
    ，惟其不分情節，基於累犯者有其特別惡性及對刑罰反應力
    薄弱等立法理由，一律須加重最低本刑，於不符合刑法第59
    條所定要件之情形下，致生行為人所受之刑罰超過其所應負
    擔罪責之個案，其人身自由因此遭受過苛之侵害部分，對人
    民受憲法第8條保障之人身自由所為限制，不符憲法罪刑相
    當原則，牴觸憲法第23條比例原則。於此範圍內，在有關機
    關依該解釋意旨修正刑法第47條前，為避免發生上述罪刑不
    相當之情形，法院就該個案應依該解釋意旨，裁量是否加重
    最低本刑，不宜一律加重。本諸上揭解釋意旨，係指法院認
    為個案應量處最低法定刑為適當，又無法適用刑法第59條酌
    量減輕規定之情形，始應依本解釋意旨裁量不依累犯規定加
    重最低本刑。倘法院已就個案具體情節綜合觀察，審酌加重
    最低本刑後，認無有過苛情形，應認其裁量加重，並無違法
    可言（最高法院108年度台上字第2828號判決意旨參照）。
    經查，被告前因公共危險案件，經原審法院以105年度桃交
    簡字第2390號判決判處有期徒刑6月確定，嗣於106年9月12
    日易科罰金執行完畢，此有本院被告前案紀錄表在卷可按，
    其受有期徒刑執行完畢，於5年以內故意再犯本件最重本刑
    為有期徒刑以上之罪，均為累犯。本院審酌被告於上開徒刑
    執行完畢後未及1年，即無視法律禁制，旋再為本件施用毒
    品犯行，且被告前亦有多次相同罪質之施用毒品紀錄，同有
    上揭前案紀錄表可按，足徵其並未真正悛悔改過，刑罰反應
    力確屬薄弱，且以其本案係施用兩種毒品之犯罪情節而論，
    亦具有相當惡性，自不宜量處最低法定刑，而應酌量加重其
    刑，延長矯正期間，將有助其之再社會化，亦符合憲法罪刑
    相當原則之要求，自應依刑法第47條第1項規定，均加重其
    刑。故被告上訴徒以原審依累犯加重其刑，並無意義，且違
    反人民期待，不符上揭司法院解釋之精神云云，並非可採。
  ㈣刑之減輕：
    按刑法第62條所稱之發覺犯罪事實，祇須偵查犯罪職權之公
    務員，已知該犯罪事實之梗概為已足，無須確知該犯罪事實
    內容為必要；而所知之人犯，雖不以確知其人為該犯罪之真
    兇無訛為必要，但亦須有確切之根據，可為合理之懷疑，方
    為犯罪之發覺（最高法院107年度台上字第3390號判決意旨
    參照）。經查，本件被告係因另案毒品案件遭通緝，始遭警
    方逮捕，業據被告供明在卷，且有查捕逃犯作業查詢報表在
    卷可按（偵查卷第5頁背面、第14頁）。然被告既係因另案
    毒品案件遭通緝，該另案自與本案無關，當不能僅因其另案
    毒品案件遭通緝，即逕認警方業有確切根據而得合理懷疑被
    告涉有本件施用毒品犯行。嗣被告於遭警逮捕後，於警方進
    行附帶搜索之際，即主動告知其右邊褲袋內置有上揭海洛因
    1包，此除經被告陳明在卷外，並據證人即員警林明誼於原
    審審理時證述明確（原審卷第168、169頁），復經原審勘驗
    現場搜索錄影光碟無訛，有原審勘驗筆錄暨附件截圖在卷可
    憑（原審卷第186、191至217頁）；其後被告並於警詢時旋
    即承認本件施用海洛因及甲基安非他命之犯行，此觀諸被告
    警詢筆錄即明。而依本案卷存事證，在被告坦承犯行前，並
    無任何證據顯示警方業有確切根據，而得合理懷疑被告涉有
    本件犯行。準此而論，堪認被告係對於未發覺之犯罪，向警
    方自承本件施用海洛因及甲基安非他命之犯行，進而接受裁
    判，是被告核已自首，酌依刑法第62條前段規定，均減輕其
    刑。
  ㈤刑之加減的順序：
    被告所犯2罪，皆有上開累犯加重其刑及自首減輕其刑規定
    之適用，爰依刑法第71條第1項規定，均先加而減之。
三、上訴駁回之理由
  ㈠原審經詳細調查後，基於相同認定，以被告犯施用第一級毒
    品罪之事證明確，並依刑法第47條第1項累犯規定加重其刑
    ，再依刑法第62條前段自首規定減輕其刑後，因而適用毒品
    危害防制條例第10條第1項、刑法第11條、第47條第1項、第
    62條前段之規定，審酌被告已非初犯施用毒品罪，經觀察勒
    戒、強制戒治後，尚未能徹底戒絕施用毒品之犯行，猶另萌
    施用毒品之犯意，仍施用足以導致人體機能發生依賴性、成
    癮性及抗藥性等障礙之第一級毒品，顯見其戒除毒癮之意志
    薄弱；惟念及被告犯後猶能坦承犯行，堪認尚具悔意，且被
    告施用毒品之犯行，本質上屬戕害自己身心健康之行為，尚
    未有嚴重破壞社會秩序或侵害他人權益之情形，併參酌其素
    行、其教育程度為高職畢業、自陳職業為一般工程轉包，每
    月收入約新臺幣10萬元、犯罪動機、目的、手段等一切情狀
    ，酌情量處有期徒刑8月。且說明：扣案之上揭海洛因1包為
    被告所有並供其本案施用第一級毒品犯行所用，業據被告供
    陳在卷，應依毒品危害防制條例第18條第1項前段，宣告沒
    收銷燬；另關於該海洛因之包裝袋部分，依現行檢驗方式乃
    以刮除方式為之，包裝袋上仍會摻殘若干毒品無法分離，自
    應一體視為毒品部分，依前述規定併宣告沒收銷燬之；至鑑
    驗費失之毒品部分，既已滅失，爰不另為沒收銷燬之宣告。
    另扣案之分裝袋1個，係被告所有，為供本件施用海洛因所
    用之物，爰依刑法第38條第2項前段規定，予以宣告沒收。
    又警方另查扣之電子磅秤1臺，則查無與本案具有關聯性之
    證據，爰不為沒收之諭知。經核原審認定事實及適用法律均
    無不合，量刑亦屬妥適。
  ㈡被告復上訴略以：被告業已自首犯罪，為何原審就施用第一
    級毒品罪量處之刑度高達有期徒刑8月，不符期待，請求從
    輕量刑，並參照被告另案所處之有期徒刑6月，判處相同刑
    度云云。惟按量刑係法院就繫屬個案犯罪之整體評價，為事
    實審法院得依職權自由裁量之事項。量刑判斷當否之準據，
    應就判決之整體觀察為綜合考量，不可摭拾其中片段，遽予
    評斷。即就個案量刑審酌之情狀為整體綜合之觀察，苟係以
    行為人之責任為基礎，並已斟酌刑法第57條各款所列情狀，
    基於刑罰目的性之考量、刑事政策之取向，以及行為人刑罰
    感應力之衡量等因素為之觀察，倘其刑之量定並未逾越公平
    正義之精神，客觀上亦不生量刑畸重之裁量權濫用，自不得
    任意指摘為違法（最高法院106年度台上字第1930號判決意
    旨參照）。本院審酌原判決就被告之犯罪情節及科刑部分之
    量刑基礎，已於理由欄內具體說明，業見前述，顯已斟酌刑
    法第57條各款事由，係以行為人責任為基礎，兼顧被告有利
    與不利之科刑資料，既未逾越法定範圍，亦無違背公平正義
    之精神，客觀上不生量刑畸重或有所失入之裁量權濫用，核
    與罪刑相當原則無悖。縱仍與被告主觀上之期待有所落差，
    仍難指原審量刑有何不當或違法。至被告所舉其他個案，其
    犯罪具體情節未必相同，所為刑罰之量定自屬有別，尚難比
    附援引，執為原判決有何違誤之論據。是被告徒憑前詞，上
    訴請求參照他案從輕量刑云云，亦非可取。
  ㈢綜上所述，被告徒以前揭各詞，上訴指摘原審就其施用第一
    級毒品罪部分適用累犯規定加重其刑有所不當，且指摘原審
    量刑過重而請求從輕量刑云云，俱非可採，已如前述，其此
    部分上訴為無理由，應予駁回。
四、撤銷改判之理由
  ㈠原審經詳細調查後，以被告犯施用第二級毒品罪之事證明確
    ，予以論罪科刑，固非無見。惟查，被告於本件施用第二級
    毒品犯行為警發覺前，即已向員警申告犯罪事實，並接受裁
    判，核被告所為已符合自首之要件，業見前述。原審未及審
    酌，因而未適用自首規定酌減其刑，於法即有未合。至被告
    上訴指摘原審適用累犯規定加重其刑不當，並非可取，前已
    述及；而其另上訴指摘原審量刑過重云云，然原審就被告之
    量刑基礎，已於判決內具體說明（見原判決第3頁），顯已
    斟酌刑法第57條各款事由而為刑之量定，係以行為人責任為
    基礎，並未逾越法定刑度，亦無濫用裁量權而有顯然失入、
    失出或有失衡平之情事，核與罪刑相當原則無悖，故其上訴
    指摘原審量刑過重亦無足取。惟被告此部分上訴雖無理由，
    但原判決既有上揭未恰之處，已屬無可維持，自應由本院就
    此部分予以撤銷改判。
  ㈡科刑之說明
    本院以行為人之責任為基礎，審酌被告施用毒品，足以戕害
    其身心，滋生其他犯罪，惡化治安，嚴重損及公益，而被告
    前曾多次犯施用毒品罪，且經觀察勒戒及強制戒治執行完畢
    ，竟再為本件施用第二級毒品犯行，顯見其不思悔改，未能
    正視己非，自我控制能力亦顯不佳；另考量被告於犯後已能
    坦承犯行，而其施用毒品之行為於本質上係屬自我戕害行為
    ，反社會性之程度應屬較低，兼衡其犯罪之動機、目的、空
    軍機械學校畢業之智識程度、入監前業為工程轉包、未婚、
    無子女之生活狀況（以上見本院卷第73頁）等一切情狀，酌
    情量處如主文欄第2項所示之刑，並諭知易科罰金之折算標
    準。
據上論斷，應依刑事訴訟法第368條、第369條第1項前段、第364
 條、第299條第1項前段，毒品危害防制條例第10條第2項，刑法
第11條前段、第47條第1項、第62條前段、第41條第1項前段，判
決如主文。
本案經檢察官許炳文提起公訴，被告提起上訴後，由檢察官李豫
雙到庭執行職務。
中    華    民    國    109   年    2     月    25    日
                  刑事第十五庭  審判長法  官  劉興浪
                                      法  官  古瑞君
                                      法  官  陳信旗
以上正本證明與原本無異。
施用第二級毒品部分不得上訴。
其餘部分如不服本判決，應於收受送達後20日內向本院提出上訴
書狀，其未敘述上訴之理由者並得於提起上訴後20日內向本院補
提理由書（均須按他造當事人之人數附繕本）「切勿逕送上級法
院」。
                                      書記官  董佳貞
中    華    民    國    109   年    2     月    25    日
附錄本案論罪科刑法條全文：
毒品危害防制條例第10條：
施用第一級毒品者，處六月以上五年以下有期徒刑。
施用第二級毒品者，處三年以下有期徒刑。